臺灣高等法院臺南分院刑事判決
109年度上訴字第1426號
上  訴  人  臺灣雲林地方檢察署檢察官
被      告  甲○○


                    （現另案在法務部○○○○○○○○○                      執行)
上列上訴人因被告違反毒品危害防制條例案件，不服臺灣雲林地
方法院109年度訴字第530號中華民國109年10月16日第一審判決
（起訴案號：臺灣雲林地方檢察署109年度毒偵字第266號），提
起上訴，本院判決如下：
    主  文
上訴駁回。
    理  由
一、公訴意旨略以：被告甲○○基於施用第一、二級毒品之犯意，
    於民國109 年2 月26日晚間某時許，在雲林縣○○鎮某友人之
    住處內，以將第一、二級毒品海洛因及甲基安非他命混合後
    置入玻璃球內，再用火燒烤後加以吸食所生煙霧之方式，同
    時施用第一、二級毒品1 次。嗣於同年月29日19時5 分許，
    為警在雲林縣○○鎮○○里○○00號之被告住處扣得第二級毒品甲
    基安非他命1 包（毛重為0.34公克）及吸食器1組，並於同
    日20時53分許採尿送驗後，檢出嗎啡陽性及安非他命、甲基
    安非他命陽性反應，因認被告涉犯毒品危害防制條例第10條
    第1 、2 項之施用第一、二級毒品罪嫌。
二、按起訴之程式違背規定者，應諭知不受理之判決，並得不經
    言詞辯論為之，刑事訴訟法第303條第1款、第307條分別定
    有明文。次按施用第一、二級毒品為犯罪行為，毒品危害防
    制條例第10條設有處罰規定。故施用第一、二級毒品者，本
    應科以刑罰。惟基於刑事政策，對合於一定條件之施用者，
    則依同條例第20條之規定，施以觀察、勒戒及強制戒治之保
    安處分。又109年1月15日修正公布、同年7月15日施行之毒
    品危害防制條例第20條第3項規定，犯第10條之罪於觀察、
    勒戒或強制戒治執行完畢釋放後，3年後始再犯者，不論其
    行為係在新法施行生效前或施行生效後所為（同條例第35條
    之1第1、2款參照），均應適用同條第1、2項（即應先觀察
    、勒戒或強制戒治）之規定，其修法理由謂：施用毒品者具
    「病患性犯人」之特質，並參諸世界各國之醫療經驗及醫學
    界之共識，咸認施用毒品成癮者，其心癮甚難戒除，如觀察
    勒戒或強制戒治執行完畢釋放後，3年後始再有施用第一級
    、第二級毒品之行為者，足見其有戒除毒癮之可能，宜再採
    以觀察、勒戒方式戒除其身癮及以強制戒治方式戒除其心癮
    之措施，為能放寬觀察、勒戒或強制戒治制度之適用時機，
    以協助施用者戒除毒癮，爰修正第3項。同條例第23條第2項
    亦配合修正為「觀察、勒戒或強制戒治執行完畢釋放後，3
    年內再犯第10條之罪者，檢察官或少年法院（地方法院少年
    法庭）應依法追訴或裁定交付審理。」可知本次修法對於施
    用毒品者施以觀察勒戒、強制戒治，或依法追訴（或裁定交
    付審理）之適用範圍，係確立初犯為具「病患性犯人」之特
    質應先經一完整之醫療處置，3年內再犯者應依法追訴（或
    裁定交付審理），3年後再犯則裁定觀察勒戒，殆無疑義。
    但對於3犯以上距最近1次觀察勒戒或強制戒治執行完畢釋放
    後，逾3年者，究應適用同條例第20條第3項或第23條第2項
    處理，本次修法未明確規定，惟基於罪刑法定之明確性原則
    、法文之文義解釋，參諸觀察勒戒等治療處置，乃結合醫師
    、觀護人、社工心理諮商等不同領域之專業人員參與之保安
    處分措施，目的除在戒除施用毒品者身癮、心癮之措施外，
    並企圖重新塑造生活紀律，改變其病態行為，與刑罰之執行
    並不相同，無法以刑罰補充或替代上開醫療處置之特性。從
    而，3犯以上如距最近1次觀察、勒戒或強制戒治執行完畢釋
    放後，已逾3年者，其間縱經判刑、執行，究與觀察勒戒或
    強制戒治已經完整之治療療程不同，無法補充或替代上開之
    醫療處置，均應再予觀察勒戒之機會，方為適法（最高法院
    109年度台上字第3098、3240號、第4105號等判決意旨、最
    高法院109 年8 月11日刑事庭會議決議意旨參照）。再按基
    於憲法應保障人民之生存權，及根據每個國民生存照顧需要
    提供基本給付之理念，為協助施用毒品者戒除毒癮復歸社會
    ，對於經監獄監禁處遇後仍再犯之施用毒品者，更應恢復以
    機構內、外之治療協助其戒除毒癮。此即本次修正毒品條例
    第20條第3項關於施用毒品者所謂「3年後再犯」係何所指之
    立法真諦。除檢察官優先適用第24條命附條件緩起訴處分處
    遇（不論幾犯，亦無年限）外，對於施用毒品初犯者，即應
    適用第20條第1項、第2項為機構內之觀察、勒戒或強制戒治
    ；若於上開機構內處遇執行完畢釋放後，於「3年內再犯」
    者，依第23條第2項規定，應依法追訴；倘於「3年後再犯」
    自應再回歸到傳統醫療體系機構內重為觀察、勒戒或強制戒
    治之治療。是對於戒除毒癮不易者，唯有以機構內、外處遇
    及刑事制裁等方式交替運用，以期能控制或改善其至完全戒
    除毒癮。現行毒品條例既認施用毒品者具有「病患性犯人」
    特質，強調「治療勝於處罰」、「醫療先於司法」，對於毒
    品條例第20條第3項及第23條第2項所謂「3年後（內）再犯
    」，應跳脫以往窠臼，以「3年」為期，建立「定期治療」
    之模式。其規定中所謂「3年後再犯」，只要本次再犯（不
    論修正施行前、後）距最近1次觀察、勒戒或強制戒治執行
    完畢釋放，已逾3年者，即該當之，不因其間有無犯第10條
    之罪經起訴、判刑或執行而受影響（最高法院刑事大法庭10
    9年11月18日宣示之109年度台上大字第3826號裁定意旨可資
    參照）。
三、經查：
　㈠本案被告甲○○前因施用毒品案件，經原審少年法庭裁定送觀
    察、勒戒，於97年2 月29日因認無繼續施用毒品傾向釋放出
    所，並由少年法庭以96年度少調字第284號為不付審理裁定
    ，有臺灣高等法院被告前案紀錄表1 份在卷可佐。檢察官起
    訴被告本件施用毒品之時間為「109 年2 月26日」，距前開
    觀察、勒戒執行完畢之時間超過3 年，雖被告於第1 次觀察
    、勒戒執行完畢後因再次施用毒品遭查獲，經法院科刑處罰
    並執行完畢，然依上開最高法院之裁判意旨，仍應給予被告
    觀察、勒戒之機會，不因前次觀察、勒戒執行完畢後是否因
    另犯該罪，經起訴、判刑或執行而受影響。
　㈡被告因本件施用第一級、第二級毒品案件，經檢察官於109年
    6 月29日提起公訴，於同年7 月15日繫屬於原審等情，有臺
    灣雲林地方檢察署109 年7 月15日雲檢原士109 毒偵266字
    第1099019029號函及其上所蓋之原審收案戳記、起訴書1份
    在卷可憑（原審卷第33至37頁），即本案係在毒品危害防制
    條例修正施行後方繫屬原審，依毒品危害防制條例第35條之
    1 第1 款規定，應由檢察官依修正後規定處理，故本案繫屬
    時即欠缺起訴之訴追條件，是檢察官提起公訴，核屬起訴違
    背法定程式，應依刑事訴訟法第303條第1款規定，判決公訴
    不受理。　
四、原審同此認定，以被告確有施用第一、二級毒品之犯行，惟
    與其最近1次因施用毒品而經觀察、勒戒執行完畢相距已逾3
    年，而諭知公訴不受理，核無不合。檢察官上訴意旨略以：
    「㈠按觀察、勒戒或強制戒治執行完畢釋放後，3年內再犯第
    10條之罪者，檢察官或少年法院（地方法院少年法庭）應依
    法追訴或裁定交付審理；民國109年7月15日施行之毒品危害
    防制條例（下稱毒品條例）第20條第3項定有明文。又按新
    修正毒品條例第35條之1第1款及第2款前段規定，施行前犯
    第10條之罪之案件，於施行後，偵查中，由檢察官依修正後
    規定處理；審判中，由法院或少年法院（地方法院少年法庭
    ）依修正後規定處理。是犯第10條之罪者，不論係修正前後
    ，均應依新法規定處理。㈡惟就毒品條例第20條第3項所謂「
    3年後再犯」應如何適用之法律見解，則未統一，大約有3說
    ：⒈3年後重觀勒說：修正毒品條例第23條第2項，既僅規定
    「觀察、勒戒或強制戒治執行完畢釋放後，3年內再犯第10
    條之罪者，檢察官或少年法院（地方法院少年法庭）應依法
    追訴或裁定交付審理」，則其再犯（含3犯及以上）如距最
    近1次犯該罪經依第20條第1項、第2項規定令觀察、勒戒或
    強制戒治執行完畢釋放後，已逾3年者，即應再令觀察、勒
    戒，不因其間是否另犯該罪經起訴、判刑或執行而受影響，
    俾落實此次寬厚刑事政策之變革（最高法院109年度台上字
    第3098號判決、109年度台上字第3135號判決及原審同此見
    解）。⒉遵循最高法院以往95年度第7次及97年度第5次刑事
    庭會議決議（定）後已經統一應予追訴處罰之各判決所採法
    律見解：其修法意旨僅係將為觀察、勒戒或強制戒治執行完
    畢後釋放後，得再聲請觀察、勒戒或強制戒治之期間，由「
    5年後」改為「3年後」，其修法之立法理由並載明：「…如
    觀察、勒戒或強制戒治執行完畢釋放後，3年後始再有施用
    第一級、第二級毒品之行為者，足見其有戒除毒癮之可能，
    宜再採以觀察、勒戒方式戒除其身癮及以強制戒治方式戒除
    其心癮之措施…」故該條適用之對象，限於3年後「始再」有
    施用第一、二級毒品行為者。再者，依毒品危害防制條例第
    20條、第23條規定，僅「初犯」及「5年後再犯」二種情形
    ，始應先經觀察、勒戒或強制戒治程序。倘被告於5年內已
    再犯，經依法追訴處罰，縱其第3次（或第3次以上）再度施
    用毒品之時間，在初犯或前次再犯經觀察、勒戒或強制戒治
    執行完畢釋放5年以後，已不合於「5年後再犯」之規定，且
    因已於「5年內犯」，顯見其再犯率甚高，原實施觀察、勒
    戒或強制戒治，已無法收其實效，即應依該條例第10條處罰
    ，此為109年7月15日新修施行之毒品危害防制條例修正前之
    實務上就3犯以上之施用毒品者是否再送觀察、勒戒及強制
    戒治之見解。修正後該條例第20條第3項、第23條第2項係將
    觀察、勒戒或強制戒治執行完畢釋放後，「5年內再犯」同
    法第10條之罪者，毋須再先送觀察、勒戒，應即依法追訴或
    裁定交付審理規定，修正為「3年內再犯」，其他要件則相
    同。若有被告於經觀察、勒戒或強制戒治程序執行完畢釋放
    後，於3年內已再犯，並經依法追訴處罰，則依相同之法理
    及邏輯，其第3次（或第3次以上）再度犯該條例第10條之施
    用毒品罪，縱其第3次（或第3次以上）再度施用毒品之時間
    ，在初犯或前次再犯經觀察、勒戒或強制戒治執行完畢釋放
    3年以後，已不合於「3年後再犯」之規定，即應依該條例第
    10條處罰。⒊毒品條例第20條第3項所謂「3年後再犯」，應
    係指：被告於觀察、勒戒或強制戒治執行完畢釋放後，並無
    再犯第10條之罪，而是3年後始再有犯第10條之罪者而言。
    若被告於觀察、勒戒或強制戒治執行完畢釋放後，於3年內
    曾再犯第10條之罪，經依毒品條例第23條第2項追訴者，必
    須其「本次（即第3次或以上所犯）之『犯罪時間』，距最近
    一次（即第2次或以上所犯）之『犯罪時間』已逾3年」，才屬
    於本項所稱「3年後再犯」，而有再予觀察、勒戒之機會（
    最高法院109年台上大字第3826號刑事裁定)。㈢被告甲○○前
    因施用毒品案件，經依臺灣雲林地方法院少年法庭送觀察、
    勒戒後，認無繼續施用毒品之傾向，於97年2月29日釋放，
    並由少年法庭以96年度少調字第284號為不付審理裁定；又
    於上開觀察、勒戒執行完畢釋放後5年內，又因販賣、施用
    毒品案件，經法院分別判處應執行有期徒刑2年、5月、9月
    確定，上開案件接續執行，於104年3月30日縮短刑期假釋付
    保護管束出監；惟其於假釋期間，再因施用毒品案件，經法
    院判處應執行有期徒刑2年4月確定；而前揭假釋遭撤銷，於
    104年12月22日入監執行殘刑1年及接續執行上開有期徒刑，
    於107年11月26日縮短刑期付保護管束出監，迄108年2月14
    日假釋期滿，其假釋未經撤銷，以執行完畢論。依前揭說明
    ，本案被告於109年2月26日某時許，同時施用第一級毒品海
    洛因及第二級毒品甲基安非他命1次之行為，依上開最高法
    院109年台上大字第3826號（應指提案裁定）所採之法律見
    解，即應依法訴追，原判決逕為不受理判決，適用法律應有
    未洽。」為由，指摘原判決不當。然查：原審已詳敘明於被
    告本件施用第一、二級毒品係在距最近一次觀察勒戒執行完
    畢釋放已逾3年，即不得另提起刑事追訴，且採與上述最高
    法院大法庭所闡明相符之定見，檢察官上訴所援引之最高法
    院109年台上大字第3826號所採之法律見解，此應為最高法
    院刑事第八庭徵詢各庭意見提案於109年9月18日送刑事大法
    庭之提案裁定（徵詢時為刑事第八庭、提案裁定時為刑事第
    七庭）所採之法律見解，嗣經最高法院刑事大法庭於109年1
    1月18日宣示評議後裁定意旨已如前述，統一見解為只要本
    次再犯（不論修正施行前、後）距最近1次觀察、勒戒或強
    制戒治執行完畢釋放，已逾3年者，即應再令觀察、勒戒，
    不因其間有無犯第10條之罪經起訴、判刑或執行而受影響之
    定論。是以，檢察官就本案提起公訴，核屬起訴違背法定程
    式，應判決公訴不受理，法院無庸依職權裁定觀察、勒戒。
    至檢察官自得依職權決定聲請觀察、勒戒或戒癮治療，不因
    案件繫屬在本次毒品危害防制條例修法施行前後而異。故檢
    察官之上訴，為無理由，應予駁回，並不經言詞辯論為之。
據上論斷，應依刑事訴訟法第368條、第372條，判決如主文。
本案經檢察官黃瑞盛提起公訴，檢察官林豐正提起上訴。
中　　華　　民　　國　 109　　年　　11　　月　　27　　日
                  刑事第二庭    審判長法　官  陳顯榮
　　　　　　　　　　                  法　官  陳弘能
　　　　　　　　　　                  法　官  黃裕堯
以上正本證明與原本無異。
如不服本判決應於收受送達後20日內向本院提出上訴書狀，其未
敘述上訴理由者，並得於提起上訴後20日內向本院補提理由書（
均須按他造當事人之人數附繕本）「切勿逕送上級法院」。
　　　　　　　　　　　　　　　　　　　書記官  蔡孟芬　　
中　　華　　民　　國　　109 　年　　11　　月　　27　　日